臺灣臺中地方法院民事判決
111年度訴字第3號
原      告  黃金旺  

訴訟代理人  王銘助律師
被      告  黃偉哲  
訴訟代理人  陳詠琪律師
上列當事人間請求塗銷抵押權登記事件，本院於民國111年2月8
日言詞辯論終結，判決如下：
    主      文
被告應將如附表所示之抵押權設定登記予以塗銷。
訴訟費用由被告負擔。
    事實及理由
甲、程序方面：
　　本件原告經合法通知，未於最後言詞辯論期日到場，核無民
    事訴訟法第386條所列各款情形，爰依被告之聲請，由其一
    造辯論而為判決。
乙、實體方面：
一、原告主張：坐落臺中市○○區○○段000地號土地（下稱系爭土
    地）為原告所有，原告前於民國80年10月12日以擔保債權新
    臺幣（下同）300萬為由，設定抵押權登記予被告，抵押權
    設定之存續期間為80年10月8日起至90年10月7日止，清償日
    期則為90年10月7日。然原告並未積欠被告任何金錢，亦無
    任何債權債務關係，又系爭抵押權存續期限屆滿迄今，被告
    皆無任何法律上之主張，足知系爭抵押權所擔保之債權並不
    存在，系爭抵押權所擔保之債權既不存在，且系爭抵押權存
    續期間亦已屆至，被告罹於時效而未請求，則該請求權因而
    消滅，抵押權擔保範圍之債權既已確定不再發生，依抵押權
    之從屬性，系爭抵押權亦應歸於消滅。為此依民法第767條
    第1項中段，提起本件訴訟。並聲明如主文所示。
二、被告抗辯：
　㈠原告主張與被告間無任何債權債務關係，且系爭抵押權因罹
    於時效而消滅等語，然依系爭土地之他項權利（抵押權）證
    明書，兩造於聲請登記以外之約定事項欄明文約定「本件抵
    押權設定雙方因繼承取得土地，義務人多權利人55坪而辦理
    本件抵押權登記，作為返還權利人55坪土地之擔保。如義務
    人履行交還權利人55坪土地或出售土地時給付權利人55坪土
    地之應得款，則權利人債權不存在，應同時辦理塗銷抵押權
    登記。」等語，可知系爭抵押權係作為原告履行「出售系爭
    土地時應給付被告55坪土地之應得款」債務之擔保，當時概
    以系爭土地55坪之市價設定抵押權擔保總金額為300萬元。
　㈡承上，兩造係約定「原告出售系爭土地時，應給付被告55坪
    土地之應得款價值」，可徵兩造間存在附停止條件之債權債
    務關係，亦即被告對原告請求系爭土地55坪應得款價值之請
    求權，係於原告出售系爭土地時方可行使，惟原告迄未出售
    系爭土地，系爭抵押權所擔保債權之停止條件尚未成就，時
    效無從起算，而仍存續。至於，普通抵押權係以擔保債務清
    償為目的，不能脫離債權單獨存在，在主債權消滅前，抵押
    權繼續存在，故而系爭抵押權並無所謂權利存續期間，本件
    抵押權相關存續期限之登記並無意義。並聲明：原告之訴駁
    回。
三、法院之判斷：
  ㈠原告主張系爭土地於80年間為被告設定系爭抵押權，擔保債
    權總金額為300萬元，存續期間為80年10月8日至90年10月7
    日，清償日期為90年10月7日，債務人為原告等情，有原告
    提出系爭土地登記第一類謄本在卷為證(見本院卷第7至9頁)
    ，且為被告所不爭執，自堪信為真實。
　㈡原告另主張兩造間並無債權債務關係，系爭抵押權所擔保之
    債權不存在，且系爭抵押權存續期間亦已屆至，被告自應塗
    銷系爭抵押權設定登記，惟遭被告所否認，並以前詞置辯。
    惟按民法第128 條規定，消滅時效自請求權可行使時起算，
    所謂請求權可行使時，乃指權利人得行使請求權之狀態而言
    ，至於義務人實際上能否為給付，則非所問，最高法院63年
    台上字第1885號判決可資參照。又民法第128 條所謂請求權
    「可行使」，係指請求權人行使其請求權無法律上之障礙而
    言，如債權未附停止條件或無期限者，以債權成立時即得行
    使，故其消滅時效應自債權成立時起算（最高法院89年台上
    第1219號判決參照）。經查，依系爭土地他項權利證明書之
    「聲請登記以外之約定事項」欄記載：「本件抵押權設定雙
    方因繼承取得土地，義務人多權利人55坪，而辦理本件抵押
    權登記，作為返還權利人55坪土地之擔保。如義務人履行交
    還權利人55坪土地或出售土地時給付權利人55坪土地之應得
    款，則權利人債權不存在，應同時辦理塗銷抵押權登記。」
    等語（見本院卷第49頁），足徵兩造就系爭土地設定抵押權
    係因繼承分配協議所衍生繼承權益之債權擔保，而非一般金
    錢借貸之債權債務關係，且被告應辦理塗銷抵押權登記之前
    提條件，已約定以「原告交還被告55坪土地」，抑或「出售
    系爭土地時給付被告55坪土地之應得款」之時，是以縱被告
    主張系爭土地未出售予第三人，致被告無法行使權利，而抵
    押權存續期間之消滅時效無從起算等語為真，然迄90年10月
    7日止，系爭土仍登記在原告名下，被告為保全其繼承分配
    之權益，得請求原告應交還被告55坪土地，惟被告迄今未曾
    請求原告交還系爭土地之55坪，應為兩造所不爭，故而被告
    前揭所辯，難認有理。　　　
  ㈢又按請求權，因15年間不行使而消滅；消滅時效，自請求權
    可行使時起算；以抵押權擔保之債權，其請求權已因時效而
    消滅，如抵押權人於消滅時效完成後，5年間不實行其抵押
    權者，其抵押權消滅，民法第125條前段、第128條前段、第
    880條分別定有明文。次按，所有人對於妨害其所有權者，
    得請求除去之，民法第767條第1項中段規定甚明。又所有人
    排除侵害請求權，為物權，有對世之效力，抵押權之設定登
    記及抵押權內容變更之登記，既屬抵押人與抵押權人雙方合
    意而經登記始得成立生效之行為。倘抵押權業已消滅，仍未
    為抵押權登記之塗銷時，則所有人自得基於所有人之排除侵
    害請求權訴請排除之；消滅時效有中斷或不完成之問題，除
    斥期間則否，即權利人若未在除斥期間未經過前行使其權利
    ，俟期間經過，權利即歸消滅，民法第880條之5年期間即屬
    除斥期間（最高法院96年度台上字第859號判決意旨參照）
    。是以，系爭抵押權所擔保之繼承權益之債權已約明清償日
    期為90年10月7日，清償期日系爭土地既仍登記在原告名下
    ，斯時並無不能行使前揭請求被告交還土地55坪之請求權，
    是自該期日翌日即90年10月8日起即可行使，則系爭抵押債
    權之請求權消滅時效，自該90年10月8日計算至105年10月7
    日即已屆滿15年，該債權請求權之消滅時效即已完成，復無
    其他證據證明被告曾於消滅時效完成後5年間實行其抵押權
    ，則依民法第880條規定，系爭抵押權已於110年10月7日歸
    於消滅。從而，原告主張系爭抵押權已罹於消滅時效而消滅
    ，並依民法第767條第1項中段規定，請求被告塗銷系爭抵押
    權登記，於法洵屬有據。
四、綜上所述，原告依上開規定，請求被告將系爭抵押權登記予
    以塗銷，為有理由，應予准許。
五、訴訟費用負擔之依據：民事訴訟法第78條。

中　　華　　民　　國　 111　　年　　 2　　月　　22　　日
                  民事第六庭    法  官  陳學德
正本係照原本作成。
如對本判決上訴，須於判決送達後20日內向本院提出上訴狀。如
委任律師提起上訴者，應一併繳納上訴審裁判費。
中　　華　　民　　國　　111 　年　　2 　　月　　22　　日
                                書記官  巫偉凱